臺灣基隆地方法院刑事判決　　　　　　　 96年度訴字第509號
公　訴　人　臺灣基隆地方法院檢察署檢察官
被　　　告　乙○○
　　　　　　丙○○
上列被告因偽造文書等案件，經檢察官提起公訴（96年度偵字第
2879號），被告就被訴事實為有罪之陳述，本院合議庭裁定由受
命法官獨任進行審判程序，經改依簡式審判程序審理後判決如下
︰
    主  文
乙○○所犯如附表二「所犯罪名」欄所示之罪，各處如附表二「
科刑」欄所示之刑，並均減為如附表二「科刑」欄所示之刑。應
執行有期徒刑伍月，如易科罰金，以新臺幣壹仟元折算壹日。
丙○○所犯如附表二「所犯罪名」欄所示之罪，各處如附表二「
科刑」欄所示之刑，並均減為如附表二「科刑」欄所示之刑。應
執行有期徒刑伍月，如易科罰金，以新臺幣壹仟元折算壹日。
    事  實
一、乙○○、丙○○係同居人關係，2 人於民國93年10月15日，
    自任會首召募民間互助會（下稱系爭互助會），會首連同會
    員共計40會，會期自93年10月15日起至97年元月止，會款每
    會每月新臺幣（下同）10,000元，底標1,000 元，最高標為
    3,500 元，採內標制，於每月15日晚間7 時在乙○○及丙○○位於基隆市○○街84巷42號住處開標，並邀集戊○○等人
    參加，各會每次以投標金額最高者得標。詎乙○○、丙○○
    於起會後，因遭其他會員倒會致財務狀況發生困窘，為籌措
    財源，乃基於行使偽造私文書及意圖為自己不法所有之詐欺
    犯意聯絡，先後為下列之行為：
  (一)95年10月15日（第25會），在系爭互助會所載上址開標處所
    ，未經活會會員戊○○同意，在空白紙上偽造戊○○署名及
    標金2,600 元（未據扣案）上，持該標單即依民間互助會習
    慣足以表示會員以該標金之標息標取該合會用意之私文書，
    用以行使參加競標而得標，並據以向被冒標之戊○○以外之
    活會會員詐取會款，另向戊○○謊稱係他人得標，致使該期
    之活會會員及被冒標之戊○○均不疑有詐，而陷於錯誤，如
    期交付當期之活會會款予乙○○、丙○○，以此方式共計詐
    得會款118,400 元（詳如附表一編號1.所示），足以生損害
    於戊○○及系爭互助會該期之活會會員。
  (二)96年2 月15日（第29會），同在上址，於空白紙上偽造戊○○署名及標金2,100 元，而以同前方式，行使上開依民間互
    助會習慣足以表示會員以該標金之標息標取該合會用意之私
    文書，致戊○○及該期活會會員均不疑有詐，而陷於錯誤，
    如期交付當期之活會會款予乙○○、丙○○，以此方式共計
    詐得會款94,800元（詳如附表一編號2.所示），足以生損害
    於戊○○及系爭互助會該期之活會會員。
    嗣系爭互助會於96年2 月間無故停標，戊○○質問乙○○、
    丙○○後，始悉上開遭冒標及詐取會款之情事。
二、案經戊○○訴由臺灣基隆地方法院檢察署檢察官偵查後起訴
    。
    理  由
壹、程序事項：
    查被告乙○○、丙○○於本案所犯者非為死刑、無期徒刑、
    最輕本刑為3 年以上有期徒刑之罪或高等法院管轄第一審案
    件，其於準備程序進行中，先就被訴事實為有罪之陳述，經
    告知其簡式審判程序之旨，並聽取公訴人及被告2 人之意見
    後，本院乃依刑事訴訟法第第273 條之1 第1 項之規定，裁
    定改以簡式審判程序進行本案之審理，是本案之證據調查，
    依刑事訴訟法第273 條之2 之規定，即不受同法第159 條第
    1 項、第161 條之2 、第16 1條之3 、第163 條之1 及第
    164 條至第170 條規定之限制，合先敘明。
貳、實體事項：
一、上開事實，業據被告乙○○於檢察官偵訊及本院審理時、被
    告丙○○於本院審理時坦承在卷，並據證人即被害人兼告訴
    人戊○○指證在卷，且有系爭互助會單影本1 紙、戊○○提
    出之被告2 人與其子丁○○間關於系爭互助會對話之錄音光
    碟1 片及譯文1 份，被告之自白與事實相符，可以採信。綜
    上證據，本案事證明確，被告2 人之犯行洵堪認定，均應依
    法論科。
二、論罪科刑：
  (一)按民間互助會已標取會款者（即一般所稱之死會），於標取
    會款後不問何人得標，至完會止，本有向會首按時交付會款
    （含標息）之義務，會首冒標會款時，除對於活會會員有冒
    標施詐（即佯稱某某人得標），使活會會員陷於錯誤，誤認
    係被冒標之人得標而交付會款，成立詐欺取財罪外，對於已
    標取會款之會員，因按時繳付會款本為其標取會款後之義務
    ，並無施詐或使其陷於錯誤可言，自無成立詐欺罪之餘地，
    是已標取會款之會員對於嗣後會首之冒標會款，不能認係詐
    欺之被害人（最高法院92年度台上字第1138號判決要旨參照
    ）。又按冒用他人名義書寫標單，以冒標他人之互助會，茍
    標單上除書寫被冒標者姓名及欲標取會款所出利息之金額外
    ，並書有「標單」之意旨，而就文義內容之本身，使人一見
    即知係投標會款之標單，該標單固係刑法第210 條所稱之私
    文書；惟如僅在紙上書寫被冒標者之姓名及所出利息之金額
    ，就文義本身並不足以獨立表示一定用意之證明，如非依民
    間互助會之習慣，尚無從認定其上之文字，係用以表示該名
    義人願出所書金額之利息以標取互助會會款之證明者，則非
    刑法第210 條所規定之私文書，而屬同法第220 條第1 項以
    文書論之準私文書（最高法院92年度台上字第7231號、94年
    度台上字第1439號判決意旨參照）。查被告乙○○供明其係
    在空白紙上記載「戊○○」及「標金」之方式，假冒證人戊○○之名義參與投標，是依上揭判決意旨，本件投標單顯係
    準私文書無疑，從而被告2 人如附表一編號1.2.所示，予以
    偽造並持以行使，足以生損害於戊○○及系爭互助會之各活
    會會員，並使不知情戊○○及活會會員陷於錯誤，而遵期繳
    交會款與被告，因而分別詐得如附表一所示之118,400 元、
    94,800元，合計詐得213,200 元，核各係犯刑法第216 條、
    第210 條行使偽造私文書罪、第339 條第1 項詐欺取財罪（
    2 次行使偽造私文書罪、2 次詐欺取財罪）。被告2 人先後
    2 次偽造「戊○○」署押之行為，均係其等先後2 次所犯偽
    造私文書之部分行為，均不另論罪，被告2 人先後2 次偽造
    私文書而後行使，其等先後2 次偽造之低度行為均應為先後
    2 次行使之高度行為所吸收，亦均不另論罪。被告2 人間就
    上開所犯之2 次行使偽造私文書罪、2 次詐欺取財罪間，有
    犯意聯絡及行為分擔，均為共同正犯。另被告2 人以一冒標
    行為，使多數活會會員陷於錯誤，而詐得款項，係同時觸犯
    數罪名，為想像競合犯，應依刑法第55條規定，從一重處斷
    。被告二人所犯上開2 次行使偽造私文書罪，2 次詐欺取財
    罪，犯意各別，行為不同，應予分論併罰。
  (二)爰審酌被告2 人係因遭其他會員倒會致週轉不靈，始萌冒標
    之犯意，並衡酌渠等冒標之手段、冒標所得、所生危害及犯
    後坦承犯行，且有與證人戊○○商談還款事宜，然因各期分
    期還款金額未能達共識，致未能達成和解等一切情狀，各量
    處如附表二「科刑」欄所示之刑。又中華民國96年罪犯減刑
    條例業經立法院於96年6 月15日三讀通過，並經總統公布自
    96年7 月16日開始施行，被告2 人所犯如附表二「罪名」欄
    所示各罪，合於該條例減刑之要件，爰依該條例規定各減輕
    刑度二分之一，併均諭知易科罰金之折算標準，同時依法定
    被告2 人應執行之刑及諭知易科罰金之折算標準。
  (三)末查被告2 人偽造證人戊○○名義之標單2 紙，雖為被告所
    有供犯罪所用之物，惟開標後即予丟棄，業據被告乙○○陳
    明在卷，且被告乙○○之供述合於民間互助會於開標後即將
    標單丟棄之習俗，堪認上開偽造之標單業已滅失，為免將來
    執行困難，爰不予宣告沒收，附此敘明。
據上論斷，應依刑事訴訟法第273 條之1 第1 項、299 條第1 項
前段，刑法第28條、第210 條、第216 條、第220 條第1 項、第
339 條第1 項、第55條、第41條第1 項前段、第51條第5 款，刑
法施行法第1 條之1 ，中華民國96年罪犯減刑條例第2 條第1 項
第3 款、第7 條、第9條、第10條，判決如主文。
本案經檢察官甲○○到庭執行職務。
中　  華　　  民　　國　　96　　年　　9　　月　　12　　日
                    刑事第一庭法  官    劉桂金
以上正本證明與原本無異。
如不服本判決應於收受本判決後10日內向本院提出上訴書狀，其
未敘述上訴理由者，並得於提起上訴後10日內向本院補提理由書
狀（均須按他造當事人之人數附繕本）「切勿逕送上級法院」。
中　  華　　  民　　國　　96　　年　　9　　月　　12　　日
                              書記官    鄧順生
附錄論罪法條：
刑法第220條第1項
在紙上或物品上之文字、符號、圖畫、照像，依習慣或特約，足
以為表示其用意之證明者，關於本章及本章以外各罪，以文書論
。
刑法第210條
偽造、變造私文書，足以生損害於公眾或他人者，處5 年以下有
期徒刑。
刑法第216條
行使第210 條至第215 條之文書者，依偽造、變造文書或登載不
實事項或使登載不實事項之規定處斷。
刑法第339條第1項
意圖為自己或第三人不法之所有，以詐術使人將本人或第三人之
物交付者，處5 年以下有期徒刑、拘役或科或併科1 千元以下罰
金。
附表一：（單位：新臺幣元）
┌──┬───┬────┬───┬───────────┐
│編號│被冒標│冒標日期│得標金│詐欺金額（元）        │
│    │會員姓│        │      │（標金－標息）×活會人│
│    │名    │        │      │數                    │
├──┼───┼────┼───┼───────────┤
│ 1. │戊○○│95.10.15│2,600 │7,400×16＝118,400    │
│    │      │第25會  │      │                      │
├──┼───┼────┼───┼───────────┤
│ 2. │戊○○│96.02.15│2,100 │7900×12＝94,800      │
│    │      │第29會  │      │                      │
└──┴───┴────┴───┴───────────┘
附表二：
┌──┬──────┬──────────┬──────┐
│編號│犯罪事實    │所  犯  罪  名      │ 科      刑 │
├──┼──────┼──────────┼──────┤
│1.  │事實欄一(一)所│1.共同犯刑法第216 條│1.各處有期徒│
│    │示之事實    │  、第210 條行使偽造│  刑3 月，均│
│    │            │  私文書罪          │  減為有期徒│
│    │            │                    │  刑1 月又15│
│    │            │                    │  日，如易科│
│    │            │                    │  罰金，均以│
│    │            │                    │  新臺幣1,00│
│    │            │                    │  0 元折算1 │
│    │            │                    │  日。      │
│    │            ├──────────┼──────┤
│    │            │2.共同犯刑法第339 條│2.各處有期徒│
│    │            │  第1 項詐欺取財罪  │  刑3 月，均│
│    │            │                    │  減為有期徒│
│    │            │                    │  刑1 月又15│
│    │            │                    │  日，如易科│
│    │            │                    │  罰金，均以│
│    │            │                    │  新臺幣1,00│
│    │            │                    │  0 元折算1 │
│    │            │                    │  日。      │
├──┼──────┼──────────┼──────┤
│2.  │事實欄一(二)所│1.共同犯刑法第216 條│1.各處有期徒│
│    │示之事實    │  、第210 條行使偽造│  刑3 月，均│
│    │            │  私文書罪          │  減為有期徒│
│    │            │                    │  刑1 月又15│
│    │            │                    │  日，如易科│
│    │            │                    │  罰金，均以│
│    │            │                    │  新臺幣1,00│
│    │            │                    │  0 元折算1 │
│    │            │                    │  日。      │
│    │            ├──────────┼──────┤
│    │            │2.共同犯刑法第339 條│2.各處有期徒│
│    │            │  第1 項詐欺取財罪  │  刑3 月，均│
│    │            │                    │  減為有期徒│
│    │            │                    │  刑1 月又15│
│    │            │                    │  日，如易科│
│    │            │                    │  罰金，均以│
│    │            │                    │  新臺幣1,00│
│    │            │                    │  0 元折算1 │
│    │            │                    │  日。      │
└──┴──────┴──────────┴──────┘
